【裁判字號】    93,訴,972
【裁判日期】    951229
【裁判案由】    侵占等
【裁判全文】
臺灣屏東地方法院刑事判決               93年度訴字第972號
公  訴  人  臺灣屏東地方法院檢察署檢察官
被      告  甲○○
上列被告因侵占等案件，經檢察官提起公訴（92年度偵字第2368
號），被告於準備程序中就被訴事實為有罪之陳述，本院合議庭
裁定改依簡式審判程序審理，判決如下：
    主  文
甲○○連續行使偽造私文書，足以生損害於公眾及他人，處有期
徒刑壹年柒月。偽造之「郭泰麟」、「王清誥」、「林居榮」印
章各壹枚、如附表一所示偽造之「郭泰麟」署押枚、印文枚
、如附表二所示偽造之「王清誥」署押拾肆枚、印文拾玖枚、如
附表三所示偽造之「林居榮」署押拾枚、印文拾枚，均沒收
。又連續意圖為自己不法之所有，而侵占自己持有他人之物，處
有期徒刑玖月。又為他人處理事務，意圖為自己不法之利益，而
為違背其任務之行為，致生損害於本人之財產，處有期徒刑柒月
。應執行有期徒刑貳年捌月。偽造之「郭泰麟」、「王清誥」、
「林居榮」印章各壹枚、如附表一所示偽造之「郭泰麟」署押
枚、印文枚、如附表二所示偽造之「王清誥」署押拾肆枚、印
文拾玖枚、如附表三所示偽造之「林居榮」署押拾枚、印文拾
枚，均沒收。
    事  實
一、甲○○前自民國74年7 月間起至91年12月間止，先後在中國
    農民銀行股份有限公司（下稱農民銀行）台南分行、屏東分
    行、潮州分行任職，於89年間在設址於屏東縣潮州鎮○○路
    112 號之農民銀行潮州分行擔任授信課長，負責監督授信人
    員辦理放款及催收業務，為從事業務之人。渠於任職中國農
    民銀行潮州分行時，因投資股票失利，需款孔急，竟意圖為
    自己不法之所有，本於詐欺及行使偽造私文書、業務登載不
    實之概括犯意，自89年3 月間某日起至91年12月間止，連續
    冒用客戶郭泰麟等人名義為下述行為：
(一)、於89年3 月間某日，利用郭泰麟委託其保管存摺，及郭泰麟
    持父親郭安良之土地所有權狀委託其代為辦理擔保貸款新臺
    幣（下同）250 萬元之機會，持郭泰麟所留存之圓形印章，
    接續在附表一編號1 、2 、3 所示之消費者貸款申請暨審核
    表、撥貸申請書、更換印鑑申請書及附表一編號5 所示之存
    摺存款取款憑條上，盜用上開「郭泰麟」印文各1 枚，再於
    89 年3月29日，冒用郭泰麟之名義，在附表一編號1 所示消
    費者貸款申請暨審核綜合表之借款人簽章欄內，偽造「郭泰
    麟」簽名1 枚，表示係由郭泰麟本人申請貸款80萬元，而偽
    造兼具私文書性質之上開消費者貸款申請暨審核綜合表並持
    以行使，足以生損害於郭泰麟、該分行對授信業務管理之正
    確性，並致該分行陷於錯誤，誤以為係郭泰麟本人申請貸款
    ，而於89年4 月8 日審核准以循環動用方式貸款80萬元，並
    同意於89年5 月6 日撥款。甲○○知悉後，旋委請屏東縣潮
    州鎮某不知情之刻印業者偽造「郭泰麟」印章1 顆，並陸續
    於附表一編號2 、3 、4 所示之時間，在附表一編號2 、3
    、4 所示之更換印鑑、撥款申請書之申請人欄內，偽造「郭
    泰麟」簽名、印文，表示係由郭泰麟本人所申請，而偽造具
    私文書性質之上開申請書後持以行使，足以生損害於郭泰麟
    、該分行對於客戶存款管理之正確性，使該分行陷於錯誤，
    誤以為係郭泰麟本人申請撥款而同意撥款，且甲○○明知上
    開撥款申請書係其所偽造，竟將此不實事項登載在其業務上
    所製作如附表四編號1 所示之傳票，致該分行將附表一編號
    4 所示之貸款如數撥入郭泰麟所申辦之000-00-00000-0號帳
    戶內（起訴書誤載為甲○○冒名申辦上開帳戶）。嗣甲○○
    旋在附表一編號5 、6 所示時間，持附表一編號5 所示已盜
    用「郭泰麟」印文之取款憑條，及在附表一編號6 所示取款
    憑條之存戶簽章欄內偽造「郭泰麟」之印文1 枚，而偽造具
    私文書性質之取款憑條並行使之，致該分行誤認係郭泰麟本
    人提領款項而如數給付。甲○○得手後，即將之用於股票交
    易市場而花費用盡。
(二)、於89年9 月間某日，委請屏東縣潮州鎮某不知情之刻印業者
    偽造「王清誥」印章1 顆，並竊取其岳父王清誥身分證及座
    落在屏東市○○段000-0000地號、000-0000地號、000-0000
    地號、000-0000地號、000-0000地號、000-0000地號、000-
    0000地號、000-0000地號、000-0000地號、000-0000地號土
    地所有權狀各1 件後（此部分為親屬間竊盜，未據告訴）持
    向該分行申請貸款，而在附表二編號1 所示之時間，在附表
    二編號1 所示之專案農貸申請書暨經營計劃表之借款人簽章
    欄內，偽造「王清誥」之印文1 枚，表示係王清誥本人申請
    貸款600 萬元，而偽造具私文書性質之上開農貸申請書後持
    以行使；而甲○○為求該分行能核准貸款，明知王清誥無設
    定抵押權予該分行之意，竟基於使公務員登載不實之犯意，
    接續在附表二編號2 、3 所示之時間，持所竊得之上開土地
    所有權狀及王清誥之身分證，並在附表二編號2 、3 所示之
    土地登記申請書、抵押權設定契約書之義務人簽章欄及訂約
    人簽章欄上偽造「王清誥」之印文，而偽造具私文書性質之
    上開文書，並持向該分行及屏東縣屏東地政事務所行使，致
    該所承辦公務員將此不實事項，登載於其業務上所掌之土地
    登記簿上，足以生王清誥本人、該分行對授信業務審核之正
    確性及該地政事務所對於地政管理之正確性、並致該分行陷
    於錯誤，誤以為係王清誥本人申請貸款，而核准循環動用貸
    款600 萬元。又甲○○為應銀行作業程序，乃於89年9 月27
    日，冒用王清誥名義，在附表二編號6 所示之存款印鑑卡簽
    名欄內偽造「王清誥」簽名1 枚，再持向該分行申請開立帳
    號00000000000 號活期儲蓄帳戶，並陸續於附表二編號4、5
    、7 至12所示之時間，在附表二編號5 、7 至12所示借據之
    借款人、擔保品提供人兼連帶保證人、對保約定書、增貸申
    請書、撥貸申請書簽名欄內，偽造「王清誥」之簽名、印文
    、並在附表二編號8 所示對保約定書之核對人簽章欄上，盜
    用「李宥田」之印文1 枚，而偽造具有私文書性質之上開文
    書後，持向該分行辦理借款及申請撥款，致該分行陷於錯誤
    ，誤以為係王清誥本人所為之借款及申請撥款，而將附表二
    編號7 、9 、11、12所示之貸款撥至甲○○所申辦之上開「
    王清誥」帳戶內。甲○○得手後，旋將上開詐得款項持以償
    還其它債務或冒用之款項。
(三)、於91年2 月間，甲○○見林居榮於90年間申請循環動用擔保
    貸款獲准後從未動用，認有機可趁，乃委請屏東縣潮州鎮某
    不知情之刻印業者偽造「林居榮」印章1 顆，並於91年2 月
    5 日冒用林居榮之名義，在附表三編號1 所示之中國農民銀
    行存款印鑑卡簽名欄內，偽造「林居榮」簽名1 枚，持向該
    分行申請開立帳號000-00-00000-0號活期儲蓄帳戶後，即於
    附表三編號2 至9 所示之時間，在附表三編號2 至9 所示之
    消費者貸款申請表暨審核綜合表、對保約定書、借據、撥貸
    申請書上偽造「林居榮」之簽名、印文，而偽造具私文書性
    質之附表三編號2 至9 所示文書後持以行使，足以生損害於
    林居榮本人、該分行對授信業務審核之正確性，致該分行誤
    以為係林居榮本人申請貸款，因而陷於錯誤並核准上開撥款
    申請，而甲○○明知上開撥款申請書係其所偽造，仍將此不
    實事項登載在其業務上所製作如附表四編號2 至7 所示之傳
    票，致該分行將附表三編號5 至11所示之款項如數撥入上開
    帳戶內。甲○○得手後，旋將上開詐得款項持以償還其它債
    務或冒用之款項。
(四)、甲○○明知該分行帳號000-00-00000-0號備貸戶，係專供收
    受法院撥付法拍分配款及客戶償還貸款之用，竟自91年3 月
    間起至同年12月間止，於本院撥付法拍分配款之際，利用該
    分行規定該備貸戶經課長、會計之共同簽章，即得以提領轉
    帳沖銷各該貸款戶之貸款本息，及該分行會計人員對其頗為
    信任之機會，明知該款項並非貸款戶所匯入，竟連續於附表
    四編號8 至14所示之時間，將此不實事項登載在其業務上所
    製作之取款憑條、放款收回傳票及放款利息收據上，並在其
    上記載貸款戶之戶名、放款帳號、提領或收回金額，致使該
    分行會計及其他承辦人員，誤以為該筆款項係各該貸款戶所
    匯入用以償還借款本息，並非法院所撥入之法拍分配款而予
    以核章，藉此方式償還附表四編號8 至14所示冒貸戶之貸款
    本金及本息。
(五)、於91年10月4 日，因該分行貸款戶陳英壹委託其申請循環動
    用貸款98萬9 千元，用以購買該分行面額98萬9 千元之支票
    ，作為陳英壹以楊國進名義向本院標得農地之尾款，惟甲○
    ○取得該筆貸款後，竟基於侵占之犯意，擅自將該筆貸款挪
    作他用，而侵占入己。嗣於91年10月9 日，甲○○趁陳英壹
    委託其自循環動用擔保貸款之460 萬元額度內，申請撥款90
    萬元，購買面額90萬2 千元之本行支票作為競標法拍屋之保
    證金，而預先在撥貸申請書之借款人欄及取款憑條之存戶簽
    章欄簽名、蓋章，並連同活期儲蓄存款存摺交付予甲○○之
    機會，而為陳英壹處理事務，竟意圖為自己不法之利益，基
    於背信之犯意，擅自在撥貸申請書填寫撥款金額190 萬元，
    經該分行同意撥款並於同日提領190 萬2 千元後，除依陳英
    壹指示購買90萬2 千元之本行支票外，另購買面額98萬9 千
    元、受款人楊國進之本行支票以補繳上開尾款，再購買面額
    1 萬1 千元、受款人楊英壹之本行支票，將之存入高雄區中
    小企業銀行屏東分行00000000000000號甲○○帳戶內，而為
    違背其任務之行為，致生損害於陳英壹之財產。其後，因陳
    英壹未標得法拍屋，乃委託甲○○將上述面額90萬2 千元之
    本行支票繳回該分行以償還貸款，惟甲○○竟承上開侵占之
    犯意，將該支票存入高雄區中小企業銀行屏東分行0000
    0000000000號帳戶內，而將之侵占入己。嗣甲○○於上述行
    為後，在未有偵查犯罪職權之機關或公務員發現前，自動前
    往法務部調查局屏東縣調查站坦承犯行，而自首接受裁判。
二、案經甲○○向法務部調查局屏東縣調查站自首後報請臺灣屏
    東地方法院檢察署檢察官偵查起訴。
    理  由
一、本件被告甲○○所犯係死刑、無期徒刑、最輕本刑為3 年以
    上有期徒刑以外之罪，其於本院準備程序中就被訴事實為有
    罪之陳述，經法官告知被告簡式審判程序之旨，並聽取公訴
    人、被告之意見後，由本院合議庭依刑事訴訟法第273 條之
    1 第1 項規定，裁定由受命法官獨任進行簡式審判程序，先
    予敘明。
二、上開事實，業據被告甲○○於調查站、偵查中及本院審理時
    均坦承不諱（見調查站卷第5 頁至第7 頁、第67頁至70頁、
    第75頁至第76頁、偵卷第9 頁、本院卷第73頁至第74頁、）
    、核與證人即被害人王清誥、林居榮、陳英壹、郭泰麟等人
    於調查站及偵查中訊問時之證述情節大致相符（見調查站卷
    第16頁反面、第89頁反面至90頁、第79頁至第81頁、第84頁
    至第86頁、第91頁至第92頁、偵卷第18頁至第23頁），此外
    ，復有農民銀行潮州分行000-00-00000-0號備償戶存款對帳
    單、該分行000-00-00000-0號林居榮活期儲蓄帳戶對帳單、
    該分行000-00-00000-0郭泰麟活期儲蓄帳戶對帳單、陳英壹
    190 萬2 千元取款憑條、轉帳收入傳票、本行支票（面額各
    為90萬2 千元、1 萬1 千元、98萬9 千元）、高雄區中小企
    業銀行屏東分行92年3 月26日（92）屏分字第124 號函附該
    行00000000000000號甲○○帳戶存摺存提明細查詢、陳英0
    00000000000 號活期儲蓄帳戶存款存摺明細、王清誥000000
    00000 號活期儲蓄帳戶存款存摺明細、林居榮00000000000
    號活期儲蓄帳戶存款存摺明細、中國農民銀行92年1 月7 日
    農潮（營）字第9244800002號函附林居榮消費者貸款申請暨
    審核綜合表、借據、撥貸申請書、一般支出傳票、轉帳收入
    傳票、取款憑條、放款收回傳票、擔保放款帳、陳英壹消費
    者貸款申請暨審核綜合表、撥貸申請書、轉帳收入傳票、取
    款憑條、本行支票、王清誥授信審核表、借據、撥貸申請書
    、一般支出傳票、轉帳收入傳票、放款收回傳票、無擔保放
    款帳、郭泰麟消費者貸款申請暨審核綜合表、撥貸申請書、
    一般支出傳票、轉帳收入傳票、取款憑條、放款收回傳票、
    放款利息/ 手續費收據、後印交易憑證認證印錄清單、借據
    及該分行000-00-00000-0號備償戶取款憑條、放款利息/ 收
    續費收據、放款收回傳票、中國農民銀行潮州分行95年3 月
    20日（95）農潮字第9544 800038 號函附甲○○挪用款項資
    金流向表、合作金庫商業銀行北潮分行95年8 月17日合金北
    潮字第0950002650號函、屏東縣屏東地政事務所95年12月1
    日屏所地一字第0950014866 號 函附抵押權設定契約書、土
    地登記書、中國農民銀行潮州分行95年3 月2 日函附郭泰麟
    、王清誥、林居榮、陳英壹之消費者貸款申請暨審核綜合表
    、專案農貸申請書暨經營計劃書、貸款申請書、不動產估價
    表、不動產登記謄本、土地登記申請書、抵押權設定契約書
    、他項權利證明書、對保約定書、借據、存款印鑑卡、更換
    印鑑申請書、核准貸款書、撥貸申請書、取款憑條、一般支
    出傳票、轉帳收入傳票、放款收回傳票、放款利息收據、存
    戶交易明細、備貸戶交易明細、放款收回傳票、一般支出傳
    票、轉帳收入傳票、取款憑條等影本在卷可證，（見調查站
    卷第23頁至第33頁、第34頁至第35頁、第36頁至第37頁、第
    41 頁 至第45頁、第46頁至第56頁、第87頁至第88頁、第98
    頁至101 頁、第102 頁至第105 頁、第106 頁至第194 頁、
    本院卷一第26頁至第36頁、本院卷一第134 頁至第138 頁、
    第163 頁、第138 頁至第185 頁、第186 頁、第204 頁至第
    205 頁、本院卷二全），足見被告自白與事實相符，應可採
    信。從而，本件事證明確，被告犯行已堪認定。
二、按行為後法律有變更者，適用行為時之法律。但行為後之法
    律有利於行為人者，適用最有利於行為人之法律，刑法第2
    條第1 項定有明文。再按行為後法律有變更者，應將行為時
    之法律與裁判時之法律比較適用最有利於行為人之法律；又
    新舊刑法關於刑之規定，雖同採從輕主義，惟比較時仍應就
    罪刑有關之共犯、未遂犯、連續犯、牽連犯以及累犯加重、
    自首減輕、暨其他法定加減原因、與加減比例等一切情形，
    綜其全部之結果，而為比較，再適用有利於行為人之法律處
    斷，而不得一部割裂分別適用不同之新舊法（最高法院24年
    上字第4634號、29年上字第964 號判例意旨、95年第8 次刑
    事庭會議決議參照）。查被告行為後，本件論罪科刑所適用
    之刑法業於94年2 月2 日修正公布，並於95年7 月1 日施行
    ，而有下列修正，爰分述如下：
(一)、95年6 月14日公布增訂，於同年7 月1 日施行之刑法施行法
    第1 條之1 規定：「中華民國94年1 月7 日刑法修正施行後
    ，刑法分則編所定罰金之貨幣單位為新臺幣。94年1 月7 日
    刑法修正時, 刑法分則編未修正之條文定有罰金者，自94年
    1 月7 日刑法修正施行後，就其所定數額提高為30倍。但72
    年6 月26日至94年1 月7 日新增或修正之條文，就其所定數
    額提高為3 倍」。故自95年7 月1 日起，刑法第335 條第1
    項侵占罪、同法第342 條第1 項背信罪所規定「處5 年以下
    有期徒刑、拘役或科或併科1,000 元以下罰金」均修改為「
    5 年以下有期徒刑、拘役或科或併科新臺幣3 萬元以下罰金
    」、刑法第214 條、第215 條所規定「3 年以下有期徒刑、
    拘役或500 元以下罰金」則均修改為「3 年以下有期徒刑、
    拘役或新臺幣1 萬5 千元」，因原規定之「罰金1,000 元」
    、「罰金500 元」係以銀元計算，依現行法規所定貨幣單位
    折算新臺幣條例第2 條規定計算結果即「新臺幣3 萬元」、
    「新臺幣1 萬5 千元」。因此上開各罪之徒刑、拘役及罰金
    刑上限，修正前後並無變更。惟修正後刑法第33條第5 款規
    定：「罰金：新臺幣1,000 元以上，以百元計算之」，修正
    前之刑法同條款則規定：「罰金：1 元以上」（折算結果為
    「新臺幣3 元」），故依修正後之規定，刑法第335 條第1
    項、第342 條第1 項之法定刑有關罰金刑之下限已經提高。
    是依上開刑法第2 條第1 項前段規定，比較新舊法之結果，
    自以舊法對被告較為有利。
(二)、修正後之刑法將原刑法第56條連續犯之規定刪除，此刪除雖
    非犯罪構成要件之變更，但顯已影響行為人刑罰之法律效果
    ，自屬法律有變更。本件被告先後多次行使偽造私文書、詐
    欺取財、行使業務上登載不實文書、侵占等犯行，因行為後
    新法業已刪除連續犯之規定，則所犯上述各罪，依修正後刑
    法之規定，即均應依數罪併罰之規定分論併罰；然被告上開
    各犯行間，均時間緊接，觸犯構成要件相同之罪名，顯均係
    基於概括犯意反覆為之，依修正前刑法之規定，皆為連續犯
    ，均應論以1 罪。比較新、舊法之規定，修正後之規定並非
    較有利於被告，依刑法第2 條第1 項之規定，應適用較有利
    於被告之行為時法律即舊法論以連續犯（最高法院95年第8
    次刑事庭會議決議參照）。
(三)、修正後之刑法將原刑法第55條關於牽連犯之規定刪除。本件
    被告所犯行使偽造私文書罪、行使業務上登載不實文書罪、
    行使使公務員登載不實文書罪及詐欺罪間，有方法、目的之
    牽連關係，依修正前即行為時之規定，應從一重之行使偽造
    私文書處斷；依修正後之刑法既已刪除牽連犯之規定，則所
    犯上述各罪應依數罪併罰之規定分論併罰。比較新、舊法之
    規定，修正後之規定並非較有利於被告，依刑法第2 條第1
    項之規定，應適用行為時之法律，即適用修正前刑法第55條
    牽連犯之規定，從一重之行使偽造私文書處斷。
(四)、修正前刑法第62條前段規定「對於未發覺之罪自首而受裁判
    者，減輕其刑」，乃屬必減輕刑度之規定，修正後刑法第62
    條前段則規定為「對於未發覺之罪自首而受裁判者，得減輕
    其刑」，僅得減輕刑度而已，亦即委由裁判者視具體情況決
    定減輕其刑與否，顯以修正前刑法之規定較有利於被告，依
    刑法第2 條第1 項規定，應適用修正前刑法第62條自首之規
    定。
(五)、修正前刑法第67條規定「有期徒刑加減者，其最高度及最低
    度同加減之」、第68條規定「拘役或罰金加減者，僅加減其
    最高度」，而修正後刑法第67條則規定「有期徒刑或罰金加
    減者，其最高度及最低度同加減之」、第68條則規定「拘役
    加減者，僅加減其最高度」，是依修正後之規定，行為人將
    受較修正前為低之罰金刑，比較新、舊法結果，顯以修正後
    刑法規定較為有利。
(六)、本院綜合比較結果，認本案適用修正前之刑法規定對被告有
    利，依刑法第2 條第1 項前段規定，應適用被告行為時之相
    關刑法規定處斷。
三、本件被告在附表一編號1 、2 、3 、5 、附表二編號8 所示
    文書盜用「郭泰麟」、「李宥田」印文及偽造「郭泰麟」、
    「王清誥」、「林居榮」印章後，在附表一至三所示文書，
    偽造「郭泰麟」、「王清誥」、「林居榮」署押、印文，用
    以表示係被害人郭泰麟、王清誥、林居榮及對保人李宥田本
    人所為，而持以向農民銀行潮州分行、屏東地政事務所行使
    之行為，均係犯刑法第216 條、第210 條之行使偽造私文書
    罪。被告明知不實之事項，而在其業務上所掌管之附表四所
    示文書上登載，並據以向農民銀行潮州分行行使，均係犯刑
    法第216 條、第215 條之行使業務上登載不實之文書罪。被
    告行使偽造私文書、業務上登載不實之文書，致農民銀行潮
    州分行陷於錯誤，而核撥轉出附表一編號5 、6 、附表二編
    號7 、11、12、附表三編號5 至11、附表四編號8 至14所示
    金額至被告預定之帳戶內，使被告得以支配該等款項之行為
    ，均係犯刑法第339 條第1 項之詐欺取財罪。被告挪用被害
    人陳壹英之貸款98萬9 千元，及將被害人陳英壹交付之90萬
    2 千元支票存入自己帳戶之行為，均係犯刑法第335 條第1
    項之侵占罪。被告未依被害人陳英壹指示，擅自增加貸款額
    度而違背任務之行為，係犯刑法第342 條第1 項之背信罪。
    又被告雖係負責貸款、催收業務之人，惟該分行對貸款戶之
    撥款或催收等現金，均係由櫃檯行員經手，被告並不具實際
    管領支配之力，是其對事實一至四所示之款項自不具持有關
    係；而被告挪用被害人陳英壹所委託之98萬9 千元及90 萬2
    千元支票部分，均係受被害人陳英壹私人委託，並非屬其業
    務上之犯行；被告違背被害人陳英壹之指示，擅自增加貸款
    金額而得款花用之行為，顯係違背任務之行為，並損害本人
    之財產，而該貸款金額亦非屬被告業務上持有之物，核均與
    業務侵占罪之要件未合，公訴人認被告就事實一至五所示犯
    行，均係犯刑法第336 條第2 項之業務侵占罪，容有誤會，
    惟起訴之事實相同，爰依法變更如上所示之條文。被告向屏
    東地政事務所提出附表二編號2 、3 所示之土地登記書、抵
    押權設定契約書之行為，同時觸犯刑法第214 條之使公務員
    登載不實罪，為想像競合犯，應依刑法第55條之規定，從一
    重之行使偽造私文書罪處斷。被告利用不知情之刻印業者偽
    造「郭泰麟」、「王清誥」、「林居榮」印章，為間接正犯
    。其盜用「郭泰麟」、「李宥田」印文、偽造「郭泰麟」、
    「王清誥」、「林居榮」印章及偽造「郭泰麟」、「王清誥
    」、「林居榮」署押、印文之行為，係偽造私文書、業務上
    文書登載不實之部分行為；其行使偽造私文書、業務上登載
    不實文書之低度行為，應為行使偽造私文書、業務上登載不
    實文書之高度行為所吸收，均不另論罪。被告先後多次行使
    偽造私文書、行使業務上登載不實文書、詐欺取財及侵占犯
    行，均時間緊接，各觸犯構成要件相同之罪名，顯係基於概
    括犯意反覆為之，依修正前刑法第56條之規定，為連續犯，
    應各論以一罪，並均加重其刑。被告所犯連續行使偽造私文
    書、連續行使業務上登載不實文書、連續詐欺取財等罪間，
    有方法、目的之牽連關係，依修正前刑法第55條之規定，為
    牽連犯，應從一重之連續行使偽造私文書罪處斷。又公訴意
    旨雖未敘及被告偽造「郭泰麟」印章、偽造並行使附表一編
    號2 、5 、6 及附表二編號2 、3 所示文書及登載不實並行
    使附表四所示業務上文書之犯行，惟此部分事實或與起訴之
    犯罪事實或具實質上一罪關係，或具裁判上一罪關係，已如
    前述，應為起訴效力所及，本院自應併予審理。又被告於前
    述犯罪未被偵查偵查犯罪職權之機關或公務員發現前，即主
    動向法務部調查局屏東縣調查站調查人員自首，並接受裁判
    ，此有該站92年5 月5 日刑事案件移送書1 件在卷可考，應
    依修正前刑法第62條前段規定，減輕其刑。被告同時有刑之
    加重、減輕事由，應依刑法第71條第1 項規定，先加後減之
    。被告上開連續行使偽造私文書、連續侵占及背信犯行，犯
    意各別，行為互殊，應予分別論罪，合併處罰。爰審酌被告
    身為銀行主管，因投資股票失利，為圖一己之私，竟利用職
    務之便，冒用客戶名義及以業務登載不實文書之方式，向服
    務銀行詐取款項，且違背被害人陳英壹之委託，擅自增加貸
    款額度並侵占被害人陳英壹交付財物，造成農民銀行潮州分
    行、被害人陳英壹受有重大損害，並嚴重破壞金融交易秩序
    ，惟念其犯後自首坦承犯行，深具悔意，並已償還現金約60
    萬元，犯後態度良好，並兼衡其無犯罪前科，素行尚佳、高
    商補校畢業，智識程度非高、家庭經濟小康，生活狀況尚可
    等一切情狀，分別量處如主文所示之刑。又修正前刑法第51
    條第5 款規定：「宣告多數有期徒刑者，於各刑中之最長期
    以上，各刑合併之刑期以下，定其刑期。但不得逾20 年 」
    ，而依修正後刑法第51條第5 款之規定：「宣告多數有期徒
    刑者，於各刑中之最長期以上，各刑合併之刑期以下，定其
    刑期。但不得逾30年」。比較結果，修正後刑法並非較有利
    於被告，應依刑法第2 條第1 項前段規定，適用行為時法律
    即修正前刑法第51條第5 款規定，定其應執行之刑。又偽造
    之「郭泰麟」、「王清誥」、「林居榮」印章各1 枚、如附
    表一所示偽造之「郭泰麟」署押枚、印文3 枚、如附表二
    所示偽造之「王清誥」署押14枚、印文19枚、如附表三所示
    偽造之「林居榮」署押13枚、印文13枚，係偽造之印章、署
    押、印文，依刑法第219 條之規定，不問屬於犯人與否均應
    宣告沒收之。至盜用「郭泰麟」之印文4 枚、「李宥田」之
    印文1 枚，均非屬偽造之印文；如附表一至四所示偽造及登
    載不實之文書，因已交付該分行收執，為該分行所有之物，
    均非屬被告所有，爰均不另為沒收之諭知。
據上論斷，應依刑事訴訟法第273 條之1 第1 項、第299 條第1
項前段、第300 條，刑法第2 條第1 項前段、第56條（修正前）
、第216 條、第210 條、第214 條（修正前）、第215 條（修正
前）、第335 條第1 項（修正前）、第339 條第1 項（修正前）
、第342 條第1 項（修正前）、第55條（修正前）、第62條（修
正前）、第219 條、第51條第5 款（修正前），罰金罰鍰提高標
準條例第1 條前段，判決如主文。
本案經檢察官鍾仁松到庭執行職務。
中    華    民    國    95    年    12    月    29    日
                  刑事第二庭  法  官   蘇碧珠
以上正本證明與原本無異。
如不服本判決應於收受本判決送達後10日內向本院提出上訴書狀
，其未敘述上訴理由者，並得於提起上訴後10日內向本院補提理
由書狀（均須按他造當事人之人數附繕本）「切勿逕送上級法院
」
中    華    民    國    95    年    12    月    29    日
                              書記官  賀燕花
附錄本案論罪科刑法條全文
中華民國刑法第210條：
偽造、變造私文書，足以生損害於公眾或他人者，處 5 年以下有
期徒刑。
中華民國刑法第214條：
明知為不實之事項，而使公務員登載於職務上所掌之公文書，足
以生損害於公眾或他人者，處3 年以下有期徒刑、拘役或5 百元
以下罰金。
中華民國刑法第215條：
從事業務之人，明知為不實之事項，而登載於其業務上作成之文
書，足以生損害於公眾或他人者，處3 年以下有期徒刑、拘役或
5 百元以下罰金。
中華民國刑法第216條：
行使第 210 條至第 215 條之文書者，依偽造、變造文書或登載
不實事項或使登載不實事項之規定處斷。
中華民國刑法第335條第1項：
意圖為自己或第三人不法之所有，而侵占自己持有他人之物者，
處 5 年以下有期徒刑、拘役或科或併科 1 千元以下罰金。
中華民國刑法第339條第1項：
意圖為自己或第三人不法之所有，以詐術使人將本人或第三人之
物交付者，處5 年以下有期徒刑、拘役或科或併科1 千元以下罰
金。
中華民國刑法第342條第1項：
為他人處理事務，意圖為自己或第三人不法之利益，或損害本人
之利益，而為違背其任務之行為，致生損害於本人之財產或其他
利益者，處5 年以下有期徒刑、拘役或科或併科1 千元以下罰金
。
附表一：
┌──┬─────┬───────┬─────┬────┐
│編號│偽造之文書│犯罪時間、行為│應沒收之署│備    註│
│    │          │              │押、印文  │        │
├──┼─────┼───────┼─────┼────┤
│ 1  │消費者貸款│於89年3 月間在│          │借款金額│
│    │申請暨審核│該表借款人欄盜│          │新臺幣（│
│    │表        │用「郭泰麟」印│          │下同）80│
│    │          │文1 枚        │          │萬元    │
│    │          ├───────┼─────┤        │
│    │          │於89年3 月29日│偽造之「郭│        │
│    │          │在該表偽造「郭│泰麟」署押│        │
│    │          │泰麟」簽名1枚 │1枚       │        │
│    │          │              │          │        │
├──┼─────┼───────┼─────┼────┤
│ 2  │更換印鑑申│於89年3 月間在│偽造之「郭│        │
│    │請書      │該申請書申請人│泰麟」署押│        │
│    │          │欄盜用「郭泰麟│、印文各1 │        │
│    │          │」印文1枚     │枚        │        │
│    │          ├───────┤          │        │
│    │          │於89年5 月6 日│          │        │
│    │          │在該申請書申請│          │        │
│    │          │人欄偽造「郭泰│          │        │
│    │          │麟」署押、印文│          │        │
│    │          │各1枚         │          │        │
├──┼─────┼───────┼─────┼────┤
│ 3  │撥貸申請書│於89年3 月間在│          │申請撥款│
│    │          │該申請書借款人│          │金額80萬│
│    │          │欄盜用「郭泰麟│          │元      │
│    │          │」印文1 枚    │          │        │
│    │          ├───────┼─────┤        │
│    │          │於89年5 月6 日│偽造之「郭│        │
│    │          │在該申請書借款│泰麟」署押│        │
│    │          │人欄偽造「郭泰│1枚       │        │
│    │          │麟」署押1枚   │          │        │
├──┼─────┼───────┼─────┼────┤
│ 4  │撥貸申請書│於91年9 月19日│偽造之「郭│申請撥款│
│    │          │在該申請書借款│泰麟」署押│金額25萬│
│    │          │人欄偽造「郭泰│、印文各1 │元      │
│    │          │麟」署押、印文│枚        │        │
│    │          │各1枚         │          │        │
├──┼─────┼───────┼─────┼────┤
│ 5  │取款憑條  │於89年3 月間在│          │於89年5 │
│    │（取款金額│存戶簽章欄盜用│          │月6 日持│
│    │80萬元）  │「郭泰麟」印文│          │以提領並│
│    │          │1枚           │          │詐得80萬│
│    │          │              │          │元      │
├──┼─────┼───────┼─────┼────┤
│ 6  │取款憑條  │於91年9 月19日│偽造之「郭│於91年9 │
│    │（取款金額│偽造「郭泰麟」│泰麟」印文│月18日持│
│    │25萬）    │之印文1枚     │1枚       │以提領並│
│    │          │              │          │詐得25萬│
│    │          │              │          │元      │
└──┴─────┴───────┴─────┴────┘
 附表二：
┌──┬─────┬───────┬─────┬────┐
│編號│偽造之文書│偽造時間、行為│應沒收之署│備    註│
│    │          │              │押、印文  │        │
├──┼─────┼───────┼─────┼────┤
│ 1  │專案農貸申│於89年9月15日 │偽造之「王│借款金額│
│    │請書暨經營│在該計劃書借款│清誥」印文│新臺幣（│
│    │計劃書    │人欄偽造「王清│1枚       │下同）60│
│    │          │誥」印文1 枚  │          │0萬元   │
│    │          │              │          │        │
├──┼─────┼───────┼─────┼────┤
│ 2  │土地登記申│於89年9 月22日│偽造之「王│        │
│    │請書      │在該申請書各義│清誥」印文│        │
│    │          │務人簽章欄偽造│3枚       │        │
│    │          │「王清誥」印文│          │        │
│    │          │各1枚，共3枚  │          │        │
├──┼─────┼───────┼─────┼────┤
│ 3  │抵押權設定│於89年9 月22日│偽造之「王│        │
│    │契約書    │在該契約書義務│清誥」印文│        │
│    │          │人簽章欄、訂約│2枚       │        │
│    │          │人蓋章欄各偽造│          │        │
│    │          │「王清誥」之印│          │        │
│    │          │文1 枚        │          │        │
├──┼─────┼───────┼─────┼────┤
│ 4  │對保約定書│於89年9 月26日│偽造之「王│        │
│    │          │在該約定書之各│清誥」署押│        │
│    │          │立約人簽章欄各│3 枚、印文│        │
│    │          │偽造「王清誥」│3枚       │        │
│    │          │之署押、印文各│          │        │
│    │          │1枚           │          │        │
├──┼─────┼───────┼─────┼────┤
│ 5  │借據      │於89年9 月27日│偽造之「王│借款金額│
│    │          │在該借據借款人│清誥」署押│500萬元 │
│    │          │、擔保品提供人│、印文各2 │        │
│    │          │簽名欄偽造「王│枚        │        │
│    │          │清誥」署押、印│          │        │
│    │          │文各2 枚      │          │        │
├──┼─────┼───────┼─────┼────┤
│ 6  │存款印鑑卡│於89年9 月27日│偽造之「王│        │
│    │          │在該印鑑卡存戶│清誥」署押│        │
│    │          │簽名欄偽造「王│1枚       │        │
│    │          │清誥」署押1枚 │          │        │
├──┼─────┼───────┼─────┼────┤
│ 7  │撥貸申請書│於89年9 月27日│偽造之「王│申請金額│
│    │          │在該申請書借款│清誥」署押│500萬元 │
│    │          │人欄偽造「王清│、印文各1 │        │
│    │          │誥」署押、印文│枚        │        │
│    │          │各1枚         │          │        │
├──┼─────┼───────┼─────┼────┤
│ 8  │對保約定書│於89年10月19日│偽造之「王│        │
│    │          │在該約定書各立│清誥」署押│        │
│    │          │約人簽章欄偽造│、印文各3 │        │
│    │          │「王清誥」署押│枚        │        │
│    │          │、印文各1 枚及│          │        │
│    │          │盜用「李宥田」│          │        │
│    │          │印文1枚       │          │        │
├──┼─────┼───────┼─────┼────┤
│ 9  │貸款申請書│於89年10月20日│偽造之「王│申請貸款│
│    │          │在該申請書借款│清誥」署押│100萬元 │
│    │          │人欄偽造「王清│、印文各1 │        │
│    │          │誥」署押、印文│枚        │        │
│    │          │各1枚         │          │        │
│    │          │              │          │        │
│    │          │              │          │        │
├──┼─────┼───────┼─────┼────┤
│10  │借據      │於89年10月20日│偽造之「王│借款金額│
│    │          │在該借據借款人│清誥」署押│100萬元 │
│    │          │及擔保品提供人│、印文各1 │        │
│    │          │欄偽造「王清誥│枚        │        │
│    │          │」署押、印文各│          │        │
│    │          │1枚           │          │        │
│    │          │              │          │        │
├──┼─────┼───────┼─────┼────┤
│11  │撥貸申請書│於89年10月20日│偽造之「王│申請金額│
│    │          │在該申請書借款│清誥」署押│100萬元 │
│    │          │人欄偽造「王清│、印文各1 │        │
│    │          │誥」署押、印文│枚        │        │
│    │          │各1枚         │          │        │
├──┼─────┼───────┼─────┼────┤
│12  │撥貸申請書│於91年3 月1 日│偽造之「王│申請金額│
│    │          │在該申請書借款│清誥」署押│185萬元 │
│    │          │人欄偽造「王清│、印文各1 │        │
│    │          │誥」署押、印文│枚        │        │
│    │          │各1枚         │          │        │
└──┴─────┴───────┴─────┴────┘
附表三：冒用林居榮名義申請貸款部分
┌──┬─────┬───────┬─────┬────┐
│編號│偽造之文書│偽造時間、行為│應沒收之署│備    註│
│    │          │              │押、印文  │        │
├──┼─────┼───────┼─────┼────┤
│ 1  │存款印鑑卡│於91年2 月5 日│偽造之「林│        │
│    │          │在該印鑑卡存戶│居榮」署押│        │
│    │          │簽名欄偽造「林│1枚       │        │
│    │          │居榮」署押1枚 │          │        │
├──┼─────┼───────┼─────┼────┤
│ 2  │消費者貸款│於91年2 月7 日│偽造之「林│申請借款│
│    │申請暨審核│在該表借款人欄│居榮」署押│金額新臺│
│    │綜合表    │偽造「林居榮」│、印文各1 │幣（下同│
│    │          │署押、印文各1 │枚        │）500 萬│
│    │          │枚            │          │元      │
├──┼─────┼───────┼─────┼────┤
│ 3  │對保約定書│於91年2 月21日│偽造之「林│        │
│    │          │在該約定書各立│居榮」署押│        │
│    │          │約人簽章欄偽造│、印文各3 │        │
│    │          │「林居榮」署押│枚        │        │
│    │          │、印文各1枚   │          │        │
├──┼─────┼───────┼─────┼────┤
│ 4  │借據      │於91年2 月22日│偽造之「林│借款金額│
│    │          │在該借據借款人│居榮」署押│500萬元 │
│    │          │及擔保品提供人│1枚 、印文│        │
│    │          │欄偽造「林居榮│2枚       │        │
│    │          │」署押1 枚、印│          │        │
│    │          │文2 枚        │          │        │
├──┼─────┼───────┼─────┼────┤
│ 5  │撥貸申請書│於91年2 月22日│偽造之「林│申請金額│
│    │          │在該申請書借款│居榮」署押│500萬元 │
│    │          │人欄偽造「林居│、印文各1 │        │
│    │          │榮」署押、印文│枚        │        │
│    │          │各1枚         │          │        │
├──┼─────┼───────┼─────┼────┤
│ 6  │撥貸申請書│於91年5 月28日│偽造之「林│申請金額│
│    │          │在該申請書借款│居榮」署押│57萬元  │
│    │          │人欄偽造「林居│、印文各1 │        │
│    │          │榮」署押、印文│枚        │        │
│    │          │各1枚         │          │        │
├──┼─────┼───────┼─────┼────┤
│ 7  │撥貸申請書│於91年5 月30日│偽造之「林│申請金額│
│    │          │在該申請書借款│居榮」署押│20萬元  │
│    │          │人欄偽造「林居│、印文各1 │        │
│    │          │榮」署押、印文│枚        │        │
│    │          │各1枚         │          │        │
├──┼─────┼───────┼─────┼────┤
│ 8  │撥貸申請書│於91年6 月6 日│偽造之「林│申請金額│
│    │          │在該申請書借款│居榮」署押│70萬元  │
│    │          │人欄偽造「林居│、印文各1 │        │
│    │          │榮」署押、印文│枚        │        │
│    │          │各1枚         │          │        │
├──┼─────┼───────┼─────┼────┤
│ 9  │撥貸申請書│於91年6 月10日│偽造之「林│申請金額│
│    │          │在該申請書借款│居榮」署押│8萬元   │
│    │          │人欄偽造「林居│、印文各1 │        │
│    │          │榮」署押、印文│枚        │        │
│    │          │各1枚         │          │        │
├──┼─────┼───────┼─────┼────┤
│10  │撥貸申請書│於91年8 月13日│偽造之「林│申請金額│
│    │          │在該申請書借款│居榮」署押│26萬元  │
│    │          │人欄偽造「林居│、印文各1 │        │
│    │          │榮」署押、印文│枚        │        │
│    │          │各1枚         │          │        │
├──┼─────┼───────┼─────┼────┤
│11  │撥貸申請書│於91年12月4 日│偽造之「林│申請金額│
│    │          │在該申請書借款│居榮」署押│410萬元 │
│    │          │人欄偽造「林居│、印文各1 │        │
│    │          │榮」署押、印文│枚        │        │
│    │          │各1枚         │          │        │
└──┴─────┴───────┴─────┴────┘
 附表四：業務上登載不實之文書
┌──┬──────┬──────┬──────────┐
│編號│時        間│業 務 文 書 │ 備              註 │
├──┼──────┼──────┼──────────┤
│ 1  │91年9 月19日│一般支出傳票│撥款新臺幣（下同）25│
│    │            ├──────┤萬元至郭泰麟帳戶內  │
│    │            │轉帳收入傳票│                    │
├──┼──────┼──────┼──────────┤
│ 2  │91年5月28日 │一般支出傳票│撥款57萬元至林居榮帳│
│    │            ├──────┤戶內                │
│    │            │轉帳收入傳票│                    │
├──┼──────┼──────┼──────────┤
│ 3  │91年5月30日 │一般支出傳票│撥款20萬元至林居榮帳│
│    │            ├──────┤戶內                │
│    │            │轉帳收入傳票│                    │
├──┼──────┼──────┼──────────┤
│ 4  │91年6月6日  │一般支出傳票│撥款70萬元至林居榮帳│
│    │            ├──────┤戶內                │
│    │            │轉帳收入傳票│                    │
├──┼──────┼──────┼──────────┤
│ 5  │91年6月10日 │一般支出傳票│撥款8 萬元至林居榮帳│
│    │            ├──────┤戶內                │
│    │            │轉帳收入傳票│                    │
├──┼──────┼──────┼──────────┤
│ 6  │91年8月13日 │一般支出傳票│撥款26萬元至林居榮帳│
│    │            ├──────┤戶內                │
│    │            │轉帳收入傳票│                    │
├──┼──────┼──────┼──────────┤
│ 7  │91年12月4日 │一般支出傳票│撥款410 萬元至林居榮│
│    │            ├──────┤帳戶內              │
│    │            │轉帳收入傳票│                    │
├──┼──────┼──────┼──────────┤
│ 8  │91年5月28日 │取款憑條    │挪用本院匯入該分行催│
│    │            │            │收戶邱戴村之法拍分配│
│    │            ├──────┤款77萬元，以支付冒貸│
│    │            │放款收回傳票│林居榮部分之本息    │
│    │            │            │                    │
├──┼──────┼──────┼──────────┤
│ 9  │91年6月5日  │取款憑條    │挪用本院匯入該分行催│
│    │            │            │收戶陳明榮之法拍分配│
│    │            ├──────┤款78萬元，以支付冒貸│
│    │            │放款收回傳票│林居榮部分之本息    │
│    │            │            │                    │
├──┼──────┼──────┼──────────┤
│10  │91年8月16日 │取款憑條    │挪用本院匯入該分行催│
│    │            │            │收戶陳明村之法拍分配│
│    │            ├──────┤款533 萬8 千1 百元，│
│    │            │放款收回傳票│以支付冒貸郭泰麟部分│
│    │            │            │之本息              │
├──┼──────┼──────┼──────────┤
│11  │91年12月4日 │取款憑條    │挪用本院匯入該分行催│
│    │            │            │收戶陳水可之法拍分配│
│    │            ├──────┤款484 萬2 千元，以支│
│    │            │放款收回傳票│付冒貸林居榮部分之本│
│    │            │            │息                  │
├──┼──────┼──────┼──────────┤
│12  │91年5月14日 │取款憑條    │挪用本院匯入該分行催│
│    │            │            │收戶黃美華之執行薪資│
│    │            ├──────┤分配款15,100元，以支│
│    │            │放款收回傳票│付冒貸郭泰麟部分之本│
│    │            │            │息                  │
│    │            ├──────┤                    │
│    │            │放款利息收據│                    │
│    │            │            │                    │
├──┼──────┼──────┼──────────┤
│13  │91年5月24日 │取款憑條    │挪用本院匯入該分行催│
│    │            │            │收戶陳百之執行薪資分│
│    │            │            │配款31,081元，以支付│
│    │            │            │冒貸林居榮部分之利息│
├──┼──────┼──────┼──────────┤
│14  │91年9月27日 │取款憑條    │挪用本院匯入該分行催│
│    │            │            │收戶郭惠娥之執行薪資│
│    │            ├──────┤分配款29,569元，以支│
│    │            │放款利息收據│付冒貸林居榮部分之利│
│    │            │            │息                  │
└──┴──────┴──────┴──────────┘


司法院資訊處製作；財團法人民間司法改革基金會備份。
